【裁判字號】    99,繼,316
【裁判日期】    990830
【裁判案由】    拋棄繼承
【裁判全文】
臺灣屏東地方法院民事裁定               99年度繼字第316號
聲  明  人  戊○○
            己○○
            庚○○
            丑○○○
            乙○○
            甲○○
            丙○○
兼上七人
共同代理人    丁○○
上列聲明人等聲明拋棄繼承權事件，本院裁定如下：
    主  文
聲明駁回。
程序費用新臺幣壹仟元由聲明人平均負擔。
    理  由
一、本件聲明意旨略以：被繼承人辛○○於民國（下同）95 年
    11月10日死亡，聲明人丁○○、戊○○、丑○○○為被繼承
    人辛○○之外孫，己○○、庚○○、乙○○、甲○○、丙○○為被繼承人辛○○之外曾孫。聲明人丁○○、戊○○、丑
    ○○○之母親饒錦花（91年12月4 日死亡）係被繼承人之女
    ，生前與父親邊鎮林於70年9 月5 日離婚後，聲明人丁○○
    、戊○○、丑○○○均與邊鎮林共同生活，母親饒錦花則獨
    自返回娘家居住，自此聲明人丁○○、戊○○、丑○○○未
    與母親饒錦花連繫，與母系之親屬亦形同陌路。而後生母饒
    錦花於91年間死亡，渠等子女俱聲明拋棄繼承，其母之權利
    義務，乃由被繼承人即外祖母繼承，渠等均住居於高雄，與
    外祖母未再聯繫，故均不知外祖母亡故之訊息。嗣於99 年3
    月24日接獲台灣高雄地方法院之支付命令，始知外祖母即被
    繼承人辛○○死亡。復因饒錦花先於被繼承人死亡，而聲明
    人丁○○、戊○○、丑○○○代位母親饒錦花而為繼承人，
    爰依法於知悉後法定期間3 個月內具狀聲明拋棄繼承，戊○○之子女己○○、庚○○及丑○○○之子女乙○○、甲○○
    、丙○○亦同為拋棄繼承之聲明，請求准予備查等語。
二、按繼承在民法繼承編施行前開始者，除本施行法有特別規定
    外，不適用民法繼承編之規定；其在修正前開始者，除本施
    行法有特別規定外，亦不適用修正後之規定。民法繼承編施
    行法第1 條定有明文。次按，繼承人拋棄其繼承權，應於知
    悉其得繼承之時起二個月內以書面向法院為之，修正前民法
    第1174條第1 項、第2項 前段定有明文。
三、查本件聲明人丁○○、戊○○、丑○○○之母饒錦花，係被
    繼承人辛○○之女，於91年12月4 日死亡，先於其母即本件
    被繼承人辛○○（95年11月10日死亡）身故，依民法第1140
    條規定，聲明人丁○○等人即本於代位繼承法則，成為辛○○之繼承人，核先敘明。
四、次查，聲明人等於被繼承人辛○○死亡（95年11月10日）後
    ，始於99年3 月30日具狀向本院聲明拋棄繼承，早逾修正前
    民法第1174條所定之2 個月期間，渠等無非以前開各情為辯
    ，準此，就渠等所聲明，係在99年3 月24日收到法院支付命
    令，始知悉被繼承人即外祖母辛○○死亡乙節，自應由聲明
    人等負舉證之責。然者，聲明人等就渠係在99年3 月24日始
    悉被繼承人身故, 並未提出積極事證以佐其說，所辯已非可
    盡信，何況，聲明人丁○○，戊○○及丑○○○等人，既稱
    ：父母70年仳離後．其兄妹等隨父在高雄同住，母饒錦花隻
    身返回屏東山上娘家，自此與母親及母系親屬即無聯繫云云
    （本院99年4 月23日訊問筆錄，參本院第34-35 頁），但查
    聲明人丑○○○原從父姓，但在91年5 月29日改從母姓，並
    取得山地原住民身分，此有其戶籍謄本之記事可佐，足見其
    與母系仍有一定之親誼，及法律上之利益；聲明人等在其母
    饒錦花於91年12月4 日死亡後，仍能知悉死訊，並在當時民
    法所定2 個月法定期間聲明拋棄繼承，此據聲明人丁○○、
    戊○○、丑○○○於本院訊問自認在卷，可見渠等應與母系
    親屬仍有一定之聯繫，應可肯認，準此，渠等所辯非可盡信
    為事實。
五、再查，經本院囑請轄警派員至被繼承人生前住所訪查被繼承
    人身後事辦理情形，據報：該被繼承人現存子女有壬○○、
    癸○○及子○○等3 人（按即聲明人丁○○等人），家中事
    務均找壬○○，而饒錦花之前夫（邊鎮林）及子女也是找壬○○等語，有屏東縣政府警察局三地門分駐所查覆函附本院
    卷第43頁可稽。茲經本院訊問饒玉，其證述：（問：被繼承
    辛○○往生有無辦理告別式？）有公開儀式但沒印訃文；（
    問：有無聯絡親友回來送行？）有時候丁○○及邊美香會打
    電話回來山上，但是被繼承人往生，他們沒有回來送行；
    ....（問：是否有通知聲明人被繼承人往生？何時告知聲明
    人？）我母親11月10日往生，當天就通知邊美香，我是打市
    內電話給邊美香，我告訴她繼承人辦理告別式的時間，但當
    時她說她們沒有辦法回來，告別式是被繼承人往生一個禮拜
    內舉行的，我只有聯絡邊美香，因為她們住在同一戶，所以
    我認為通知邊美香，他們全部的人都應該知道等語綦詳，有
    本院99年8 月24日訊問筆錄，參本院卷第56頁）。查證人壬○○係聲明人兄妹之姨母，誼屬至親復無夙怨嫌隙，所證自
    屬可信。何況證人所供有關聯絡情形諸細節，包括以市話撥
    打丑○○○等高雄市○○區○○段居處之市內電話，亦核與
    聲明人所陳其等在高雄市之住處相符，足可信該證人證述與
    事實無齟齬。聲明人等空言否認證供，不足採信。
六、本件依證人壬○○之證述，被繼承人往生當日，已經將死訊
    通知與聲明人邊美香，並丁○○、戊○○與丑○○○同住又
    係兄妹至親，衡情當無不知之理，準此足認聲明人丁○○、
    戊○○、丑○○○同年11月間即已知被繼承人辛○○死亡之
    事實。渠等遲至99年3 月30日始向本院聲明拋棄繼承，早逾
    修正前民法第1174條所定2 個月法定期間，不得再聲明拋棄
    繼承。至於被繼承人辛○○之遺產既由親等較近之丁○○、
    戊○○、丑○○○本於代位繼承之法則概括繼承，其餘親等
    較遠之外曾孫即聲明人己○○、庚○○、乙○○、丙○○、
    甲○○等人，即不具繼承權適格，亦無庸聲明拋棄繼承。從
    而，本件聲明人等聲明拋棄繼承，請求准予備查，非有理由
    ，均應予以駁回。
中    華    民    國    99    年    8     月  30    日
                           家事法庭法  官  朱盈吉
以上正本係照原本作成。
如不服本裁定應於送達後10日內向本院提出抗告狀，並繳納抗告
費新臺幣1,000元。
                                   書記官  蔡明株
中    華    民    國    99    年    8     月    30    日

司法院資訊處製作；財團法人民間司法改革基金會備份。
